【裁判字號】    98,易,1086
【裁判日期】    990624
【裁判案由】    詐欺等
【裁判全文】
臺灣高雄地方法院刑事判決              98年度易字第1086號
公  訴  人  臺灣高雄地方法院檢察署檢察官
被      告  甲○○
選任辯護人  鄭瑞崙律師
            邱佩芳律師
            賴玉山律師
上列被告因詐欺等案件，經檢察官提起公訴（97年度偵字第1920
6 號），及移送併辦（98年度偵字第25835 號、第25836 號），
本院判決如下：
    主  文
甲○○連續意圖為自己不法之所有，以詐術使人將本人之物交付
，處有期徒刑肆月，如易科罰金，以銀元參佰元即新臺幣玖佰元
折算壹日；減為有期徒刑貳月，如易科罰金，以銀元參佰元即新
臺幣玖佰元折算壹日。
    事  實
一、甲○○自民國90年2 月1 日起至92年7 月31日止，係國立高
    雄第一科技大學（下稱高雄科大）應用日語系之專任副教授
    兼系主任，明知必須有出差之事實，方能依規定申領差旅費
    （含交通費、住宿費、膳雜費），且不得以同次出差之事由
    ，向其他機關重複申請或溢領，竟意圖為自己不法之所有，
    基於詐欺取財之概括犯意，先後為以下犯行：
（一）於90年12月1 日起至91年2 月28日止接受教育部技專校院
      入學測驗中心委託研究「二技語文類（二）日文閱讀能力
      測驗試題分析及命題改善計畫」（下稱系爭研究計畫），
      自任系爭研究計畫之主持人，另覓林根藤、城地茂、蔡明
      興、陳采玉擔任研究員。甲○○明知其於如附表所示之出
      差日期，或係在高雄科大排有教學課程，或係出席會議，
      並未實際前往台北出差，竟仍意圖為自己不法之所有，並
      基於使公務員登載不實之犯意，於91年間某日，將如附表
      所示填妥不實出差日期及完成簽名之高雄科大教職員工出
      差申請書（二）計6 紙，委請不知情之研究生丙○○填具
      赴台北蒐集研究相關資料及訪談( 計畫編號：90b00041)
      等內容後，於91年3 月間某日，持向高雄科大會計、出納
      單位申請發給如附表所示金額之差旅費，共計新臺幣（下
      同）27,540元，使不知情之公務員即高雄科大會計、出納
      室承辦人員於91年4 月1 日形式審查後，將甲○○於如附
      表所示出差日期、出差地點等不實事項登載於職務上所掌
      之支出傳票（傳票編號：A200 182號）、匯款憑據等公文
      書上，高雄科大會計、出納室承辦人員亦因而陷於錯誤，
      誤信甲○○確有於如附表所示時間出差之事實，而於91年
      4 月11日，依如附表所示之申請額度發給甲○○差旅費，
      足以生損害於高雄科大對於差旅費核發作業之正確性。
（二）於91年11月9 日，搭乘國內班機，往返高雄、台北，參加
      國立臺灣大學日本語文學系舉辦之「2002日本研究國際會
      議」座談會，明知其實際支出交通費為4,040 元，且已於
      91年10月15日向高雄科大申請出差旅費之交通費1,690 元
      （高雄科大並於91年11月25日撥款），竟意圖為自己不法
      之所有，復於91年11月9 日，在不詳地點，填具出差事由
      為參加「2002日本研究國際會議」座談會之國立臺灣大學
      教職員出差申請單及內容載有「交通費3,920 元、住宿費
      700 元、膳雜費500 元，總計5,120 元」等事項之國內出
      差旅費報告表後，交由不知情之工作人員持向臺灣大學會
      計、出納單位申請發給差旅費（含交通費、住宿費、膳雜
      費），致臺灣大學會計、出納室承辦人員因而陷於錯誤，
      誤信甲○○未有重複申請或溢領交通費之情形，而依其申
      請額度發給甲○○差旅費5,120 元，因而詐得溢領之交通
      費用計1,570 元（1,690 元+3,920元-4,040元=1,570元）
      。
二、案經法務部調查局高雄市調查處移送臺灣高雄地方法院檢察
    署檢察官偵查起訴及臺灣臺北地方法院檢察署檢察官呈請臺
    灣高等法院檢察署檢察長令轉臺灣高雄地方法院檢察署檢察
    官併案審理。
    理  由
壹、證據能力部分
一、按被告以外之人於偵查中向檢察官所為陳述，除顯有不可信
    之情況者外，得為證據，刑事訴訟法第159 條之1 第2 項定
    有明文。偵查中對被告以外之人所為之偵查筆錄，性質上係
    屬傳聞證據，惟現階段刑事訴訟法規定檢察官代表國家偵查
    犯罪、實施公訴，依法其有訊問被告之權，證人且須具結，
    而實務運作時，檢察官偵查中向被告以外之人所取得之陳述
    ，原則上均能遵守法律規定，不致違法取供，其可信度極高
    ，職是，本件證人丙○○、林根藤於偵查中檢察官以證人身
    分予以訊問，並經依法具結在卷，且無證據顯示檢察官在偵
    查時有不法取供之情形，亦查無證據顯示有顯不可信之情況
    。是揆諸前揭說明，上開證人於偵查中之證述，均具有證據
    能力。
二、次按被告以外之人於審判外之言詞或書面陳述，除法律有規
    定者外，不得作為證據；被告以外之人於審判外之陳述，雖
    不符刑事訴訟法第159 條之1 至同條之4 之規定，而經當事
    人於審判程序同意作為證據，法院審酌該言詞陳述或書面陳
    述作成時之情況，認為適當者，亦得為證據。當事人、代理
    人或辯護人於法院調查證據時，知有刑事訴訟法第159 條第
    1 項不得為證據之情形，而未於言詞辯論終結前聲明異議者
    ，視為有前項之同意，刑事訴訟法第159 條第1 項、第159
    條之5 分別定有明文。查本判決所引用之各項據以認定事實
    之傳聞性質，被告甲○○、辯護人及公訴人於本院言詞辯論
    終結前，均不爭執而未曾聲明異議，本院審酌該等言詞及書
    面陳述作成時之情況，並無出於任意性或不正取供，或違法
    或不當情事，且客觀上亦無不可信之情況，堪認為適當，揆
    諸前開說明，依法均有證據能力，合先敘明。
貳、實體部分
一、訊據被告甲○○就附表所示6 紙高雄科大教職員工出差申請
    書（二）上之簽名均為其所親簽，且其於附表所示之出差日
    期均排有教學課程或出席參加會議，又被告於91年10月15日
    向高雄科大申請出席「2002日本研究國際會議」座談會之差
    旅費後，復於同年11月9 日在臺灣大學教職員出差申請單、
    國內出差旅費報告表上簽名、蓋章等事實，固不否認，惟矢
    口否認有何使公務員登載不實及詐欺取財之犯行，辯稱：附
    表所示之出差日期是有人故意要陷害伊的，故意填伊在上課
    的時間，伊當時疏忽沒有仔細核對日期就簽名，伊沒有故意
    要浮報，如果伊故意的話，不可能填伊上課的時間，至於臺
    灣大學那2 份申請書的內容為何伊不清楚，工作人員給伊簽
    伊就簽名了，伊是事後才知道台大有給伊交通費云云（見本
    院卷二第27頁、本院卷一第37頁反至第38頁）；辯護人並以
    ：本件是有人刻意在出差日期欄填寫被告上課、開會之日期
    ，被告一時不察，未仔細核對才簽名的，伊等懷疑是林根藤
    、張金塗設局陷害被告，因設局太完美才會感覺到是很假的
    現象，至臺灣大學差旅費部分，是台灣大學工作人員主動拿
    給被告簽名的，被告領取出差費也是有法可循，並未對臺灣
    大學施以詐術等語置辯（見本院卷一第145 頁）。經查：
二、事實欄一（一）部分
（一）被告自90年2 月1 日起至92年7 月31日止，為高雄科大應
      用日語系之專任副教授，並於90年12月1 日起至91年2 月
      28 日 止接受教育部技專校院入學測驗中心之委託，從事
      系爭研究計畫，擔任該計畫之主持人，其以蒐集研究相關
      資料及訪談為由，在如附表所示之6 紙高雄科大教職員工
      出差申請書（二）上親自簽名，且被告（1 ）於90年12月
      10日7 及8 節安排「日本企業經營管理I」之課程、90年
      12月11日12時許，出席高雄科大應用日語系90學年度第1
      學期第4 次系課程會議、同日7 及8 節安排「日本產業社
      會學研究」課程（附表編號1 部分）；（2 ）於90年12月
      17日7 及8 節安排「日本企業經營管理I」之課程、90年
      12月18日7 及8 節安排「日本產業社會學研究」課程（附
      表編號2 部分）；（3 ）於90年12月27日1 、2 、3 及4
      節安排「進階聽力與會話I」課程、於同日7 及8 節安排
      「日本社會文化I」課程、於同日12時40分許，出席高雄
      科大應用日語系90學年度第1 學期第6 次系務會議及第1
      次系教評會議、90年12月28日11時許至14時許，在高雄科
      大應用日語系會議室參加專題研究計畫第一次座談會（附
      表編號3 部分）；（4 ）於91年1 月7 日7 及8 節安排「
      日本企業經營管理I」之課程、91年1 月8 日7 及8 節安
      排「日本產業社會學研究」課程（附表編號4 部分）；（
      5 ）於91年1 月24日11時許至14時許，在高雄科大應用日
      語系會議室參加專題研究計畫第二次座談會（附表編號5
      部分）；（6 ）於91年2 月26日12時10分許，出席高雄科
      大應用日語系90學年度第2 學期第2 次系務會議及第1 次
      系課程會議（附表編號6 部分）等情，為被告所不爭執，
      復有被告之公務人員履歷資料明細表1 紙、高雄科大教職
      員工出差申請書（二）6 紙、高雄科大90年12月11日會議
      簽名單1 紙、12月27日會議簽名單2 紙、91年2 月26日會
      議簽名單2 紙、90年12月28日專題研究計畫第一次座談會
      紀錄1 紙、91年2 月24日專題研究計畫第二次座談會紀錄
      1 紙、被告90學年度第一學期開課查詢2 紙（見97年度偵
      字第19206 號偵卷二第61頁、97年度他字第2622號偵卷一
      第11 頁 至第13頁、第14頁反、第17頁、第18頁至第19頁
      、第21頁反至第23頁反）在卷可查，並有技專校院入學測
      驗中心之系爭計畫1 本（即證物一）附卷供參，是此部分
      事實，首堪認定。
（二）系爭出差申請書之出差人簽章欄全部均為被告所親簽乙節
      ，業據被告於偵查、本院準備程序時供承不諱（見97年度
      他字第2622號偵卷一第114 頁、本院卷一第37頁），核與
      證人丙○○於本院審理時結證稱：出差人簽章欄應該是被
      告簽的等語相符（見本院卷一第119 頁），堪認附表所示
      申請書上之簽章均為被告親自簽署無訛。又證人丙○○於
      偵查中證稱：伊替被告申報差旅費時，是被告寫好再拿給
      伊申報的，申請書上的姓名、單位、職稱、出差事由、出
      差地點、職務代理人等欄位是伊寫的，出差日期則不是伊
      寫的，下面出差旅費報告表的工作記要、起迄地點也不是
      伊的字，其他部分伊並沒有看到被告寫，但被告拿給伊申
      請時，表單上已經有寫東西了，伊才去跑程序，申請書上
      的出差日期都是被告拿給伊時就已經寫好了等語（97年度
      他字第2622號偵卷一第108 頁、第163 頁至第165 頁）；
      於本院審理時復證述：高雄科大教職員工出差申請書是被
      告請伊幫忙填寫申請的，該申請書除了經過伊、被告外，
      應該沒有第三人經手過，伊填寫完後，就送到學校的流程
      去處理，申請書上不是伊填寫的部分有上半部的員工編號
      、身分證字號、日期、出差人簽章，及下半部的科目、金
      額、出差旅費報告表內之日期、起迄地點、工作記要，伊
      拿到該申請書時，該等欄位均已寫好了，由伊填載剩下的
      欄位等語（見本院卷一第116 頁至第119 頁），參以被告
      自承：伊在簽名時沒有仔細核對申請書上的出差日期等語
      （見97年度他字第2622號偵卷一第115 頁、97年度偵字第
      1920 6號偵卷二第7 頁、本院卷二第27頁），足見被告親
      自於系爭出差申請書上簽名時，該等申請書業已填妥出差
      日期，被告係於簽名後，再將完成簽名及填妥出差日期、
      出差旅費報告表內容之如附表所示申請書，交由證人丙○
      ○為後續之申請程序等情，應堪採信。被告雖一再辯稱出
      差日期非其所填寫，係有人故意陷害云云，然附表所示申
      請書上之簽章既係被告親自簽署，且其於簽章時，申請書
      上之日期欄亦已填載完成，足見被告係於確認出差申請書
      之內容均屬無誤後，為表彰該等申請書所載事實之真實性
      ，始簽名為之，是被告空言指摘係有人設局陷害云云，顯
      係事後飾卸之詞，殊無可採。
（三）又證人丙○○於偵查中固證稱：附表所示之申請書應該是
      分3 次申請的，因為是不同日期，伊記得伊跑好幾次等語
      （見97年度他字第2622號偵卷一第163 頁），惟其於本院
      審理時結證稱：伊記不清楚附表所示之出差申請書是1 次
      申請還是分3 次申請的，伊在偵查中是看上載日期而回答
      的，應該是分3 次，但伊在偵查中也沒有記得很清楚等語
      （見本院卷一第119 頁至第120 頁），而被告於偵查、本
      院準備程序中亦陳稱：該出差申請書是結案前伊一起簽的
      等語（見本院卷一第37頁反），復觀諸如附表所示之6 紙
      申請書（見97年度他字第2622號偵卷一第11頁至第13頁、
      第14頁反），出差人簽章欄中之申請日期雖分別填載91年
      1 月3 日、91年2 月27日及91年3 月7 日3 次不同期日，
      然高雄科大會計單位均係於91年4 月1 日製作傳票號碼為
      A200182 號傳票，出納單位亦皆同於91年4 月11日核銷單
      據，此有該等出差申請書上之已製傳票方形章、高雄科大
      出納組圓戳章附卷為憑，是系爭6 紙出差申請書既係高雄
      科大會計單位於91年4 月1 日同次製作傳票，並由出納單
      位於91年4 月11日同日撥款，則在無其他積極證據足認被
      告委請證人丙○○申請之時間確係不同下，自難僅憑證人
      丙○○上開不確定、有瑕疵之證詞，而遽為3 次之認定，
      從而，被告係於同一時間，1 次委請證人丙○○持附表所
      示之出差申請書向高雄科大會計、出納單位申請等情，應
      屬非虛。至辯護人依此於99年6 月14日具狀聲請本院再開
      辯論一節，已核無必要，併此敘明。
（四）證人即被告之妻乙○○於本院審理時固到庭證稱：伊於90
      年底、91年初時，與被告為男女朋友，當時被告在高雄任
      教，但家住淡水，伊與被告會利用週末見面，被告有跟伊
      提過一個關於日語的命題改善計畫，因為急著要完成研究
      計畫，所以那陣子伊會陪被告去重慶南路的書局、國家圖
      書館或東吳進修部圖書館找相關的資料等語（見本院卷一
      第121 頁至第122 頁），惟證人林根藤於偵查中結證稱：
      系爭計畫是伊與幾個研究生一起做的，被告幾乎都沒有做
      等語（見97年度他字第2622號偵卷一第103 頁）；於本院
      審理時復證述：被告為系爭計畫之主持人，但實際完成報
      告的是伊帶幾位研究生完成的，被告接了系爭研究計畫，
      提出申請表格，參與2 次座談會後，就沒有參與其他事項
      了，被告並沒有提供系爭研究計畫之相關資料供伊參考，
      系爭研究計畫除伊、被告、幾位研究生外，尚有城地茂、
      蔡明興、陳采玉參與，城地茂是日籍老師，此報告為中文
      ，因此他只參加座談會，並沒有蒐集資料，蔡明興、陳采
      玉有幫忙製作結案報告，被告則從頭到尾都沒有提供伊或
      研究生任何參考資料，研究生的資料都是伊與他們討論或
      由伊提供的等語（見本院卷一第74頁反至第76頁反），則
      被告既未提供系爭研究計畫相關之資料予證人林根藤，其
      是否確有赴台北蒐集資料，已非無疑；況證人乙○○與被
      告為夫妻，情誼致深，難認無迴護被告之可能，自難單憑
      其證述而為有利被告之認定。
（五）至辯護人主張如附表所示出差申請書之書寫方式與林根藤
      之書寫方式相似，而請求再開辯論，並送筆跡鑑定，以查
      明出差日期究為被告所寫，抑或林根藤所寫。惟查，被告
      於本院98年10月6 日準備程序中先稱：起訴書所載之出差
      時間是有人故意要陷害伊，而且伊認為丙○○故意填載伊
      在上課的時間等語；辯護人亦謂：出差申請書之出差時間
      ，並不是被告填載的，是丙○○填載的等語（見本院卷二
      第27頁），於98年12月28日準備程序中同稱：起訴書附表
      所載申請書上之日期欄應該是丙○○所填的等語（見本院
      卷一第37頁）。然辯護人於99年4 月15日本院審理時及99
      年6 月8 日具狀，改稱附表所示申請書之出差日期及下方
      出差旅費報告表係證人林根藤所填載，並請求當庭命證人
      林根藤書寫筆跡以供比對等語（見本院卷一第77頁），足
      見被告、辯護人先稱為證人丙○○書寫，後改稱係證人林
      根藤書寫，空言主張，已無可採。參以證人林根藤於本院
      審理時已到庭證稱：出差申請書下方出差旅費報告表欄位
      中之高雄、台北、訪談及數字等並非伊所填寫等語（見本
      院卷一第75頁），況被告係於日期填載完備後始簽名，業
      如貳二（二）所述，則出差申請書上出差日期究為何人書
      寫，無礙被告簽名之效力及其使公務員登載不實及詐欺取
      財犯行之成立，是核無調查之必要，辯護人執此以為聲請
      ，並建請再開辯論一節，核無理由，附此敘明。
（六）綜上，被告上開使公務員登載不實及詐欺取財之犯行，均
      事證明確，被告此部分犯行，堪已認定，應予依法論科。
三、事實欄一（二）部分
（一）被告於91年11月9 日，搭乘國內班機，至臺北參加臺灣大
      學日本語文學系舉辦之「2002日本研究國際會議」座談會
      ，該日所支出之來回機票費用為4,040 元，又被告於91年
      10月15日以出席「2002日本研究國際會議」座談會為由，
      填具高雄科大教職員工出差申請書（二）1 紙，並持向高
      雄科大會計、出納單位申請交通費用1,690 元，其於91年
      11月9 日復填具國立臺灣大學教職員出差申請單、國內出
      差旅費報告表各1 紙，嗣因被告機票票根不慎遺失，其交
      通費部分遂僅填具3,920 元等情，為被告所不爭執，復有
      2002日本研究國際會議會議議程、被告請領差旅費等相關
      申請書及支出憑證各1 份（見98年度他字第5330號偵卷五
      第6 頁至第7 頁、第11頁至第19頁）在卷可稽，是此部分
      事實，先予認定。
（二）被告雖辯稱：不知臺灣大學工作人員交予其簽名之內容為
      何云云。惟被告於本院準備程序時自承：伊知道高雄科大
      的出差申請書有區分火車、汽車、飛機、旅館費、膳雜費
      等項目，伊是因為要出席91年11月9 日研討會才向高雄科
      大申請出差費的，又台大那邊的人有跟伊說是要申報91年
      11月9 日之出席費用，他們有叫伊寄來回機票的票根，因
      票根已不慎遺失，乃填具98年度他字第5330號偵卷五第14
      頁之「國立臺灣大學支出證明單」，他們請伊補提機票票
      根，就是要給付伊交通工具的費用等語（見本院卷一第37
      頁反至第38頁），另觀諸卷附91年11月9 日之國內出差旅
      費報告表1 紙（見98年度他字第5330號偵卷五第18頁），
      其上明確載明交通費（飛機）3,920 元，足見被告於91年
      11月9 日參加「2002日本研究國際會議」座談會當日，即
      知悉主辦單位臺灣大學欲發給包含「交通費」之差旅費無
      訛。況被告因主辦單位要求檢附來回機票票根，其因機票
      票根不慎遺失，復填具證明單以資證明，此有國立臺灣大
      學支出證明單1 紙（見98年度他字第5330號偵卷五第14頁
      ）在卷可查，亦徵被告確已明知所申請之差旅費即包含交
      通費，應屬非虛。是被告具雙重領取交通費用之故意，已
      甚明確，其上開所辯，無非事後卸責之詞，顯不足採。
（三）綜上，被告明知所支付之來回機票費用僅4,040 元，於向
      高雄科大申請交通費用1,690 元後，復向臺灣大學申請交
      通費用3,920 元，因而詐得溢領之交通費用1,570 元，其
      詐欺取財之事證明確，被告此部分犯行堪已認定，應予依
      法論科。
四、被告行為後，刑法業於94年1 月7 日修正通過，於94年2 月
    2 日公布，於95年7 月1 日施行。按行為後法律有變更者，
    適用行為時之法律，但行為後之法律有利於行為人者，適用
    最有利於行為人之法律，現行刑法第2 條第1 項定有明文。
    此條規定乃與刑法第1 條罪刑法定主義相契合，而貫徹法律
    禁止溯及既往之原則，係規範行為後法律變更所生新舊法律
    比較適用之準據法，本身尚無新舊法比較之問題，應一律適
    用裁判時之現行刑法第2 條規定以決定適用之刑罰法律，先
    予辨明。又新舊法比較，應就罪刑有關之共犯、未遂犯、想
    像競合犯、牽連犯、連續犯、結合犯，以及累犯加重、自首
    減輕暨其他法定加減原因（如身分加減）與加減例等一切情
    形，綜其全部罪刑之結果而為比較，且就比較之結果，須為
    整體之適用，不能割裂分別適用各該有利於行為人之法律，
    此即法律變更之比較適用所應遵守之「罪刑綜合比較原則」
    及「擇用整體性原則」（最高法院95年5 月23日95年度第8
    次刑庭會議決議意旨參照），茲就本件新舊法比較結果說明
    如下：
（一）刑法關於公務員之規定，修正前刑法第10條第2 項原規定
      ：「稱公務員者，謂依法令從事於公務之人員」，修正後
      則規定：「稱公務員者，謂下列人員：依法令服務於國家
      、地方自治團體所屬機關而具有法定職務權限，以及其他
      依法令從事於公共事務，而具有法定職務權限者。受國家
      、地方自治團體所屬機關依法委託，從事與委託機關權限
      有關之公共事務者」，是所謂「公務員」，在主體要件上
      ，限於服務於國家、地方自治團體所屬機關之公務人員，
      或是依法令從事於公共事務而具有法定職務權限者，或是
      受國家、地方自治團體所屬機關依法委託而從事與委託機
      關權限有關之公共事務者；在事務要件上，除服務於國家
      或地方自治團體所屬機關之人員外，則必須係從事於公共
      事務，且與公權力之行使有關者，始足當之，私經濟行為
      並不包含在內，最高法院96年度臺上字第6032號判決足資
      參照。是比較新舊法結果，公務員之範圍於修正後有所限
      縮，應依刑法第2 條第1 項但書規定，適用最有利於行為
      人之法律。據此，國立大學雖亦為國家或地方自治團體所
      屬機關，惟非依法行使公權力之中央或地方機關，任職於
      國立大學單純從事教學之教授，除兼有依法令負有一定公
      共事務處理權限之行政工作者外，已不具有貪污治罪條例
      或現行刑法所定之公務員身分，是被告於行為時雖兼任高
      雄科大應用日語系主任一職，具有處理公共事務之權限，
      惟被告申領差旅費乙事非屬其處理公共事務之範圍內，亦
      與公權力之行使無涉，揆諸前開說明，自非屬修正後刑法
      或貪污治罪條例所稱之公務員，先予敘明。
（二）罪刑有關之新舊法比較
   1. 修法後刑法業已刪除刑法第56條連續犯之規定，於新法修
      正施行後，行為人之數犯罪行為，即須分論併罰。此刪除
      雖非犯罪構成要件之變更，但顯已影響行為人刑罰之法律
      效果，自屬法律有變更，是比較新舊法結果，以適用修正
      前刑法第56條之規定較有利於被告。
   2. 修正前刑法第68條規定: 「拘役或罰金加減者，僅加減其
      最高度」。惟此次刑法修正，既將罰金最低金額修正為新
      臺幣1,000 元，當不致因加減其最低度，而產生不滿1 元
      之零數，允宜與有期徒刑相同，許其最高度及最低度同加
      減之，故併入修正後刑法第67條，而規定為：「有期徒刑
      或罰金加減者，其最高度及最低度同加減之」。本案被告
      因連續犯而加重其刑，因修正前刑法第68條規定罰金最低
      度不予加重，較諸修正後刑法第67條規定罰金最低度亦予
      加重之規定，修正前之規定較有利於被告。
   3. 綜上，法律修正前、後之整理比較，揆諸前揭最高法院決
      議及修正後刑法第2 條第1 項之「從舊從輕」原則，本案
      就罪刑有關之連續犯及刑之加重減輕等情形，應一體適用
      被告行為時之法律對其較為有利。
五、核被告就事實欄一（一）所為，係犯刑法第214 條使公務員
    登載不實罪及同法第339 條第1 項詐欺取財罪；就事實欄一
    （二）所為，係犯同法第339 條第1 項詐欺取財罪。被告利
    用不知情之丙○○持如附表所示之出差申請書以遂其如事實
    欄一（一）之犯行，為間接正犯。又被告係一次持如附表所
    示之6 紙出差申請書以為申請，並由高雄科大會計、出納人
    員於91年4 月1 日將不實事項登載於公文書上，於同年月11
    日撥款，屬同次犯行，業如貳二（三）所述，公訴意旨認事
    實欄一（一）之犯行係接續犯，容有誤會。復被告先後2次
    詐欺取財犯行，時間緊接，所犯係構成要件相同之罪名，顯
    係基於概括犯意反覆為之，為連續犯，應依修正前刑法第56
    條之規定，論以一罪，並加重其刑。被告以一行為同時觸犯
    使公務員登載不實罪及詐欺取財罪，為想像競合犯，依刑法
    第55條之規定，應從一重之詐欺取財罪處斷。爰審酌被告身
    為大學教授，為人師表不思以身作則，竟利用參與系爭研究
    計畫及座談會之機會，虛報出差費詐取財物，行為實不足取
    ，且犯後猶飾詞卸責，否認犯行，態度不佳，毫無悔意，惟
    念其並無前科，且詐領之財物不多，情節非重等一切情狀，
    量處如主文所示之刑。再被告行為後，刑法第41條易科罰金
    折算標準之規定，修正為「犯最重本刑為5 年以下有期徒刑
    以下之刑之罪，而受6 個月以下有期徒刑或拘役之宣告者，
    得以新台幣1,000 元、2,000 元或3,000 元折算1 日，易科
    罰金」；惟依廢止前罰金罰鍰提高標準條例第2 條前段規定
    ，易科罰金之折算標準最高為銀元300 元，最低為銀元100
    元，即新臺幣900 元或300 元，是比較修正前後之易科罰金
    折算標準，以修正前刑法之規定，較有利於被告，爰依刑法
    第2 條第1 項前段之規定，適用最有利於被告之行為時法即
    修正前刑法第41條第1 項前段、廢止前罰金罰鍰提高標準條
    例第2 條規定處罰，併諭知易科罰金之折算標準。另被告犯
    罪時間係於96年4 月24日以前所為，合於中華民國九十六年
    罪犯減刑條例之規定，應依同條例第2 條第1 項第3 款、第
    7 條之規定，減其宣告刑二分之一，並諭知易科罰金之折算
    標準。
六、不另為無罪之諭知
（一）公訴意旨另略以：被告甲○○意圖為自己不法之所有，並
      基於使公務員登載不實之犯意，於91年3 月7 日，委請不
      知情之研究生丙○○，填具出差日期為91年2 月17日至91
      年2 月19日之高雄科大教職員工出差申請書（二）之內容
      （即起訴書附表編號6 部分），持向高雄科大會計、出納
      單位申請發給差旅費4,590 元，使高雄科大會計、出納室
      承辦人員於形式審查後，將被告上開出差時間、出差地點
      等不實事項登載於職務上所掌之支出傳票（傳票編號：A2
      20182 號）、匯款憑據等公文書上，高雄科大會計、出納
      人員亦因而陷於錯誤，誤信被告確有於上開時間出差之事
      實，而發給被告差旅費4,590 元，足以生損害於高雄科大
      對於差旅費核發作業之正確性，因認被告此部分犯有刑法
      第214 條使公務員登載不實罪嫌及同法第339 條第1 項詐
      欺取財罪嫌。
（二）按犯罪事實應依證據認定之，無證據不得認定犯罪事實；
      又不能證明被告犯罪，應諭知無罪之判決，刑事訴訟法第
      154 條第2 項、第301 條第1 項分別定有明文。再按刑事
      訴訟法上所謂認定犯罪事實之證據，係指足以認定被告確
      有犯罪行為之積極證據而言，如未能發現相當證據或證據
      不足以證明，自不能以推測或擬制之方法，以為裁判基礎
      。而認定不利於被告之事實，須依積極證據，苟積極證據
      不足為不利被告之認定時，即應為有利於被告之認定，更
      不必有何有利之證據；又認定犯罪事實所憑之證據，雖不
      以直接證據為限，間接證據亦包括在內，然而無論直接證
      據或間接證據，其為訴訟上之證明，須於通常一般之人均
      不致有所懷疑，而得確信其為真實之程度者，始得據為有
      罪之認定，倘其證明尚未達到此一程度，而有合理之懷疑
      存在，無從使事實審法院得有罪之確信時，即應由法院為
      諭知被告無罪之判決。亦即若證據資料在經驗科學上或論
      理法則上尚有對被告較為有利之存疑，而無從依其他客觀
      方法排除此項合理之可疑，即不得以此資料作為斷罪之基
      礎，且刑事訴訟制度受「倘有懷疑，即從被告之利益為解
      釋」、「被告應被推定為無罪」之原則所支配，故得為訴
      訟上之證明者，無論為直接或間接證據，須客觀上於一般
      人均不致有所懷疑而達於確信之程度者，始可據為有罪之
      認定，倘其證明尚未達於「確信」之程度，而有合理可疑
      存在時，即難據以為被告不利認定。
（三）公訴意旨認被告此部分涉犯使公務員登載不實及詐欺取財
      罪嫌，無非係以被告於91年2 月18日15時許，有出席高雄
      科大應用日語系系務會議為其依據。訊據被告堅詞否認有
      何上開公訴意旨所指犯行，辯稱：91年2 月18日當天係寒
      假期間，該次會議係以書審方式徵詢意見，並未實際召開
      會議，也沒有簽到單，因為當天要召集老師並不容易等語
      （見本院卷一第36頁反）。經查，證人林根藤於本院審理
      時雖到庭證稱：91年2 月18日高雄科大應用日語系90學年
      度第二學期第一次系務會議確實有在會議室開會，而所附
      之書面意見書是會議後所發之書面審核資料，是請老師於
      隔天送回系辦公室的等語（見本院卷一第76頁至第76頁反
      ），惟其復證述：有無召開會議因時間太久伊忘了，所附
      之書面意見書是指老師是否同意更改成績，有時候會在開
      完會後填寫書面意見，作書面調查等語（見本院卷一第76
      頁），又經本院函詢結果，高雄科大函覆謂：「經查本校
      應用日語系系辦存有該系91年2 月18日下午3 時90學年度
      第二學期第一次系務會議紀錄，惟會議出席人員簽到單部
      分，經該系表示略以：系主任亦協同老師、系秘及工讀生
      一同找尋相關資料，也有發現本文中會議之前後幾次會議
      之簽名單等，惟未能發現本文中會議之簽名單。因時日較
      久，加上系秘更迭歷經多人及辦公室搬遷，故有資料保存
      未能完整之可能性，惟為全力配合貴院調查，故檢附該次
      會議紀錄及後附之相關資料供參」等語，此有高雄科大98
      年11月24日高科大秘字第0980010941號函暨所附會議紀錄
      、書面審核意見書等相關資料（見本院卷一第11頁、第14
      頁至第21頁）在卷可參，參以高雄科大90學年度寒假起迄
      日期為91年1 月20日至2 月24日，此有高雄科大上開回函
      及90學年度第1 學期行事曆各1 紙（見本院卷一第11頁至
      第13頁）附卷供查，堪認91年2 月18日確為高雄科大之寒
      假期間，且經相關單位找尋後復未有出席人員簽到簿可資
      證明，尚難僅憑91年2 月18日之會議紀錄及書面審核意見
      書遽認被告於上開時間確係在校期間，是被告上開所辯，
      尚非不可採信。
（四）此外，公訴人亦未能舉出其他積極證據，以資證明被告於
      91年2 月17日至19日間確有未實際前往台北出差之事實，
      此部分原應為無罪之諭知，惟檢察官認上開公訴意旨所指
      部分如成立犯罪，與前開論罪科刑部分有接續犯之實質上
      一罪關係，爰不另為無罪之諭知。
據上論斷，應依刑事訴訟法第299 條第1 項前段，刑法第2 條第
1 項、第214 條、第339 條第1 項、第55條，修正前刑法第56條
、第41條第1 項前段，刑法施行法第1 條之1 ，廢止前罰金罰鍰
提高標準條例第2 條，現行法規所定貨幣單位折算新台幣條例第
2 條，中華民國九十六年罪犯減刑條例第2 條第1 項第3 款、第
7 條，判決如主文。
本案經檢察官鄧藤墩到庭執行職務。
中    華    民    國    99    年    6     月    24    日
                  刑事第七庭    審判長法  官  陳  箐
                                      法  官  林依蓉
                                      法  官  簡佩珺
以上正本證明與原本無異。
如不服本判決應於收受送達後十日內向本院提出上訴書狀，並應
敘述具體理由；其未敘述上訴理由者，應於上訴期間屆滿後二十
日內向本院補提理由書（均須按他造當事人之人數附繕本）「切
勿逕送上級法院」。
中    華    民    國    99    年    6     月    24    日
                                      書記官  蕭家玲
附錄犯罪科刑法條：
中華民國刑法第214條
（使公務員登載不實罪）
明知為不實之事項，而使公務員登載於職務上所掌之公文書，足
以生損害於公眾或他人者，處 3 年以下有期徒刑、拘役或 5 百
元以下罰金。
中華民國刑法第339條
（普通詐欺罪）
意圖為自己或第三人不法之所有，以詐術使人將本人或第三人之
物交付者，處 5 年以下有期徒刑、拘役或科或併科 1 千元以下
罰金。
以前項方法得財產上不法之利益或使第三人得之者，亦同。
前二項之未遂犯罰之。
 附  表：高雄科大教職員工出差申請書（二）
┌──┬──────┬───────┬─────┐
│編號│申請書上所載│出差日期      │ 申領額度 │
│    │之申請日期  │              │（新臺幣）│
├──┼──────┼───────┼─────┤
│ 1  │91年1 月3日 │90年12月9 日至│ 4,590元  │
│    │            │90年12月11日  │          │
├──┼──────┼───────┼─────┤
│ 2  │91年1 月3 日│90年12月16日至│ 4,590元  │
│    │            │90年12月18日  │          │
├──┼──────┼───────┼─────┤
│ 3  │91年1 月3日 │90年12月27日至│ 4,590元  │
│    │            │90年12月29日  │          │
├──┼──────┼───────┼─────┤
│ 4  │91年2 月27日│91年1 月6 日至│ 4,590元  │
│    │            │91年1 月8 日  │          │
├──┼──────┼───────┼─────┤
│ 5  │91年2 月27日│91年1 月24日至│ 4,590元  │
│    │            │91年1 月26日  │          │
├──┼──────┼───────┼─────┤
│ 6  │91年3 月7日 │91年2 月24日至│ 4,590元  │
│    │            │91年2 月26日  │          │
└──┴──────┴───────┴─────┘

司法院資訊處製作；財團法人民間司法改革基金會備份。
